臺灣高等法院民事判決　　　　　　　　　　94年度訴字第20號
原　　　告　丁○○
　　　　　　兼己○○之承受訴.
　　　　　　乙○○
　　　　　　兼己○○之承受訴.
　　　　　　甲○○
　　　　　　兼己○○之承受訴.
　　　　　　丙○○
　　　　　　兼己○○之承受訴.
共　　　同
訴訟代理人　許獻進律師
被　　　告　戊○○
訴訟代理人　黃景安律師
上列當事人間請求侵權行為損害賠償事件，經本院於中華民國九
十四年八月二日言詞辯論終結，判決如下：
    主    文
被告應給付原告丁○○新台幣伍拾伍萬元、原告乙○○新台幣伍
拾伍萬元、原告甲○○新台幣伍拾伍萬元、原告丙○○新台幣柒
拾柒萬陸仟玖佰貳拾元，並均自民國九十四年一月十九日起，至
清償日止，按年息百分之五計算之利息。
原告其餘之訴駁回。
本審訴訟費用由被告負擔十分之七，餘由原告負擔。
本判決第一項所命之給付，於原告丁○○、乙○○及甲○○各以
新台幣壹拾捌萬肆仟元、原告丙○○以新台幣貳陸萬元為被告供
擔保後，得假執行；但被告如各以新台幣伍拾伍萬元為原告丁○
○、乙○○及甲○○預供擔保、以新台幣柒拾柒萬玖仟肆佰貳拾
元為原告丙○○預供擔保，均得免為假執行。
原告其餘假執行之聲請駁回。
    事 實 及 理 由
一、本件原告聲明求為判決：(一)被告應分別給付原告丁○○新台
    幣（下同）七十五萬元、原告乙○○七十五萬元、原告甲○
    ○七十五萬元及原告丙○○一百零一萬元，並均自起訴狀送
    達之翌日起，至清償日止，按年息百分之五計算之利息。(二)
    願供擔保，請准宣告假執行。
    被上訴人聲明求為判決：(一)原告之訴及假執行之聲請均駁回
    。(二)如受不利判決，願預供擔保，請准宣告免為假執行。
二、程序方面：
    原告己○○於起訴後之民國（下同）九十四年四月十日死亡
    ，其繼承人為原告丁○○、乙○○、甲○○及丙○○，有戶
    籍謄本可稽（見本院訴字卷二八頁），彼等已具狀聲明承受
    訴訟並續行訴訟，且於九十四年六月七日具狀為訴之擴張，
    依繼承之法則，由伊等平均繼承被繼承人己○○原起訴請求
    之慰藉金一百萬元，即每人二十五萬元（民法第一百九十五
    條第三項準用同條第二項規定參照），經核並無不合，先予
    敘明。
三、原告起訴主張：被告於九十二年八月七日下午三時許，駕駛
    牌照號碼DA-6305號自用小客車，沿台北市○○路南側慢車
    道由西往東行駛，途經信義路與通化街口，欲右轉駛進通化
    街之際，應即注意車前狀況並隨時採取必要之安全措施，及
    駕車行近行人穿越道前，遇有行人穿越時，應暫停讓行人先
    行通過，且依當時情形又非不能注意，竟疏未注意車前狀況
    及暫停讓行人先行通過，即貿然右轉駛入通化街，致其自用
    小客車右前葉子板觸及適自信義路南側行人穿越道由東往西
    徒步正通過通化街口之被害人即伊等之被繼承人李鴻毅，因
    而當場倒地，致頭部外傷及挫傷性腦出血，引起肺炎致敗血
    性休克，經送醫急救不治死亡。被告因此所涉及過失致死刑
    責，業經刑事法院判處有期徒刑六月確定；伊等為李鴻毅之
    子女，另伊等之被繼承人己○○為李鴻毅之配偶等情，爰依
    侵權行為之法則，求為命被告分別給付如上訴聲明所示本息
    之判決。
    被告則以：本件車禍係被害人李鴻毅因未帶拐杖，致於行人
    穿越道行進間無法維持平衡而倒地，伊並無擦撞其右手肘。
    縱認伊應負損害賠償責任，然無論死亡之原因為何，任何人
    遲早均需支付殯葬費用，故此項請求不合理；況其中救護車
    司機小費、靈車司機、公司全程服務費，及懷恩堂水電雜支
    奉獻部分均非屬必要費用；另原告所請求之慰藉金亦屬過高
    云云，資為抗辯。
四、原告主張之上開事實，雖為被告所否認，惟經本院調閱本院
    九十四年交上易字第一號（含台灣台北地方法院檢察署九十
    二年度偵字第一七八五０號及台灣台北地方法院九十二年度
    交易字第六二九號）被告過失致死案件偵審全卷查明：證人
    即在肇事附近賣水果之攤販張秀彩於警訊時指稱：「事發當
    天，我看見被害人正步行通過通化街，走過街口約百分之八
    十處時，被告駕車由信義路右轉通化街，然後被害人就倒在
    路上，被告下車後曾打大哥大與人交談，告知對方自己開車
    擦撞到路人，且當時沒有其他車輛通過該路口，所以我認為
    是被告車輛擦撞到被害人」（見相驗卷四十頁），繼於刑事
    訴訟第一審審理中結證稱：「我擺路邊攤，用發財車做生意
    ，事發當天我看見被害人持拐杖從斑馬線走過來，動作很慢
    ，他倒地那一刻在我車子前約二台尺距離，我很清楚看見他
    顛了幾步就直接倒在我面前，他本來好好地從那邊走過來，
    我不知道他為什麼開始顛，當時我剛好在撿水果，抬起頭來
    時就看到他開始顛然後倒下來，然後一攤血出來，沒有看到
    被告撞到他，我沒注意被告後面有沒有別的車子，被告下車
    後有問我說他是怎麼弄到被害人的，然後就打大哥大，我與
    被告的位置沒有多遠」（見刑事一審卷六十八頁至七十二頁
    ）；另證人孫駿鳴亦於警訊時及檢察官偵訊中均證稱：「我
    於事發當天在信義路、通化街口等紅燈，準備通過信義路時
    ，看見被害人正通過通化街口，被告車輛自信義路右轉通化
    街口，我聽到一聲蠻大聲的摔倒聲，回頭發現被害人已倒臥
    在路上，被害人是在被告車輛通過時才倒地」（見相驗卷十
    五頁、三十四頁），並於刑事訴訟第一審審理時結證稱：「
    我看到被害人走過去，被告車輛自信義路右轉通化街，右轉
    後就聽到啪啪二聲很大，那二聲好像是柺杖聲及人倒地的聲
    音，看不出來被害人走路有何異常狀況，也沒有快要暈倒的
    情形，我聽到聲音的第一眼視線還是遭被告之車輛擋住，車
    子開過去之後才發現被害人倒地」等語（見刑事一審卷六十
    一頁）；另證人鍾欣蓉亦於警訊時及檢察官偵訊中均證稱：
    我當時駕車行經信義路、通化街口，欲從信義路右轉通化街
    時，看見前面一部自小客車（即被告車輛）右前葉子板處撞
    擊到被害人，致被害人當場倒地不起，我與該車距離很近，
    約一公尺，我與被害人的距離約三公尺等語，我確定有看到
    被告車輛擦撞到被害人之後，被害人才倒下側躺等語（見偵
    字卷第七十七、八十九頁），並於刑事訴訟第一審審理時結
    證稱：「當天我駕車沿信義路行駛要右轉通化街，被告車輛
    在我前面，我們要轉彎時車速變慢，他轉了一半，我緊跟著
    他，看到被害人從斑馬線走過來約過了三分之二，被告車輛
    要轉過去時車頭右前方碰到被害人，被害人就倒下，我坐在
    駕駛座上，因為被告車輛在我前面要右轉過去，車身角度是
    斜的，所以我可以看到他還沒有完全轉過去就碰到被害人，
    他是右邊車身碰到被害人下半身手肘下面腰部以下的地方，
    被害人被碰到後馬上倒地，路口附近有人以貨車擺攤賣水果
    ，距離斑馬線不到一公尺；當時被告車輛撞到被害人時聲音
    不大，他不算是撞，算是Ａ到（台語發音，意即觸到）他」
    （見原審卷第一０四頁、一０六頁背面）；另證人即承辦警
    員郭漢一亦於偵查中證稱：我當時對被告車輛車身採證，未
    發現明顯撞擊痕，但右前葉子板有擦拭痕，是剛擦沒多久等
    語（見偵字卷第五十頁背面），並有採證照片附卷可稽（見
    偵字卷第一一０頁以下）。由上開證人所為之證言相互印證
    以觀，已足證明被告之自用小客車確於前開路口右轉時，其
    右前葉子板確有觸及被害人，致被害人因而倒地，受有頭部
    外傷及挫傷性腦出血之傷害，引起肺炎致敗血性休克，經送
    醫急救不治死亡，復經檢察官督同法醫師相驗屬實，有相驗
    屍體證明書（見相驗卷三十八頁）、驗斷書（見相驗卷九十
    頁）及相驗屍體照片可稽（見相驗卷四十五至六十頁），且
    被告因此所涉及過失致死罪責，業經刑事法院依過失致人於
    死罪判處有期徒刑六月確定，亦有本院刑事判決可稽（見本
    院訴字卷三頁至七頁）。是被告駕車行近行人穿越道時，疏
    未注意車前狀況及應暫停讓被害人先行通過，即貿然右轉，
    致發生本件車禍，其有過失至為明顯。被告辯稱係被害人未
    持拐杖走路不穩自行倒地，並非遭伊之車輛擦撞倒地云云，
    要不足取。
五、按因故意或過失不法侵害他人之權利者，負損害賠償責任：
    又不法侵害他人致死者，對於支出殯葬費之人，應負損害賠
    償責任；又不法侵害他人致死者，被害人之父、母、子、女
    及配偶，雖非財產上之損害，亦得請求賠償相當之金額，民
    法第一百八十四條第一項前段、第一百九十二條第一項及第
    一百九十四條分別定有明文。本件被告不法侵害被害人致死
    ，既經認定。而原告之被繼承人己○○為被害人之配偶，原
    告丁○○、乙○○、甲○○及丙○○為被害人之子女，有戶
    籍謄本可證（見本院交附民卷五頁至十一頁），則原告依上
    開規定，請求被告損害賠償，即屬有據。茲就原告請求賠償
    之項目及金額是否有據，分述如下：
  (一)關於殯葬費部分：原告丙○○主張伊為被害人支出殯葬費用
    共二十六萬元，業據其提出匯款收據及懷恩堂收據禮儀服務
    收據為證（見本院交附民卷十二頁至十五頁），被告則辯稱
    被害人無論死亡之原因為何，任何人遲早均需支付殯葬費用
    ，故此項請求不合理，且其中救護車、司機小費、靈車司機
    、公司全程服務費，及懷恩堂水電雜支奉獻部分均非屬必要
    費用云云，惟按不法侵害他人致死者，對於支出殯葬費之人
    ，應負損害賠償責任，為民法第一百九十二條第一項所明定
    ；原告丙○○既為被害人支出殯葬費用，而受有損害，依上
    開規定，被告自應負損害賠償責任；是被告辯稱伊就殯葬費
    部分不必負損害賠償責任云云，要無可取。又關於原告丙○
    ○支出送被害人就醫之救護車及司機小費計三千五百元部分
    ，經核送被害人就醫之救護車費用，非屬殯葬費用，應予剔
    除；至司機小費部分，亦屬原告丙○○人情上之任意支出，
    非屬殯葬之必要費用，亦應剔除；另有關靈雜工雜項支出（
    含入殮工人、整理遺容及靈車司機小費）共八千元部分，本
    院認入殮工人，整理遺容之費用部分，核屬殯葬禮俗上之必
    要費用，應予准許；另靈車司機小費一千五百元部分，則屬
    原告丙○○人情上之任意支出，非屬殯葬之必要費用，亦應
    剔除；關於信望愛禮儀公司人員之全程服務費用二萬元部分
    ，其服務內容原告丙○○已陳明係含接洽、安排喪禮場所及
    現場服務等費用，本院認亦屬殯葬禮俗上之必要費用，應予
    准許；關於懷思堂水、電雜支奉獻費用三萬元部分，原告丙
    ○○已陳明上開奉獻費用，實際上係伊向懷恩堂租用禮堂之
    租金之性質，僅懷恩堂以「水電雜支奉獻」之名義收取而已
    ，經核原告丙○○亦確無另外支付租用懷恩堂禮堂租金之支
    出，應屬真實，則其此部分費用亦屬殯葬禮俗上之必要費用
    ，應予准許；另關於禮簿、簽名簿、謝簿及筆之支出一千二
    百元、及答禮毛巾二萬六千八百八十元部分，原告丙○○既
    已收取禮金，則此部分簽名及答禮之支出費用，自非屬殯葬
    禮俗上之必要費用，亦應剔除。此外，原告丙○○其餘殯葬
    費用之支出，經核均屬殯葬禮俗上必要之費用，均應予准許
    。綜上，上開應予剔除之費用計為三萬三千八十元，其餘應
    予准許之殯葬費共為二十二萬六千九百二十元（其計算式為
    ：260,000元－33,080元＝226,920元）。
  (二)關於非財產上損害之慰藉金部分：
    原告及其被繼承人己○○因本件車禍，致伊等頓失父親、丈
    夫，在精神上自必感受莫大痛苦，不言可喻，則彼等依民法
    第一百九十四條規定，請求賠償慰藉金，即屬有據。爰斟酌
    原告之被繼承人己○○係專科學校畢業、生前係家庭主婦，
    並無資產；原告丁○○為大學畢業，係建國中學退休教師，
    月退半薪二萬三千零九十元，有自用住宅一戶；原告乙○○
    係大學畢業，現為台北縣新莊國中代理教師，月薪四萬零四
    十元、並無資產；原告甲○○為大學畢業、現定居於美國擔
    任記者，負責招攬廣告之工作，月薪約四萬七千餘元、並無
    資產；原告乙○○係大學畢業，現於國際貿易大樓股份有限
    公司任職專員，月薪七萬二千六百六十八元、有自用住宅一
    戶（見本院訴字卷六六頁之陳報狀、八五頁至八六頁之準備
    程序筆錄）；而被告則為大學畢業，目前任職於沛華實業股
    份有限公司業務專員，月薪三萬元，如業績超過標準，尚有
    獎金、並無資產（見本院訴字卷九十頁之陳報狀）等一切情
    狀後，認原告之被繼承人己○○請求之慰藉金一百萬元，尚
    嫌過高，應以六十萬元為適當，另原告丁○○、乙○○、甲
    ○○及丙○○請求之慰藉金各五十萬元，亦嫌過高，應各以
    四十萬元為適當。又原告己○○於起訴後死亡，經其請求所
    應准許之慰藉金，應由其全體繼承人即原告丁○○、乙○○
    、甲○○及丙○○等四人共同繼承，平均分受（民法第二百
    七十一條前段規定參照）。經繼承後，則原告丁○○、乙○
    ○、甲○○及丙○○得請求之慰藉金各為五十五萬元。
六、從而，原告依據侵權行為之法則，請求被告賠償原告丁○○
    、乙○○、甲○○各五十五萬元、原告丙○○七十七萬六千
    九百二十元（其計算式為：550000元＋226920元＝776920元
    ），及均自起訴狀繕本送達之翌日即九十四年一月十九日起
    ，至清償日止，按年息百分之五計算之利息部分，均屬應予
    准許；至彼等超過上開部分之請求，即屬不應准許。
七、兩造就原告勝訴部分，既均陳明願供擔保以代釋明，聲請宣
    告假執行或免為假執行，經核均無不合，爰分別酌定相當之
    擔保金額併予准許；至原告敗訴部分假執行之聲請，已因訴
    之駁回而失所依附，應併予駁回。
八、至兩造其餘之攻擊或防禦方法及未經援用證據，經本院斟酌
    後，認為均不足以影響本判決之結果，自無逐一詳予論駁之
    必要，併此敘明。
據上論結，本件原告之訴為一部有理由，一部為無理由，依民事
訴訟法第四百六十三條、第三百九十條第二項、第三百九十二條
第二項、第七十九條、第八十五條第一項前段，判決如主文。
中　　華　　民　　國　　94　　年　　8 　　月　　16　　日
                    民事第六庭  審判長法　官  林鄉誠
                                      法  官  梁玉芬
　　　　　　　　　　　      　　　　　法  官  楊豐卿
正本係照原本作成。
如不服本判決，應於收受送達後二十日內向本院提出上訴書狀，
其未表明上訴理由者，應於提出上訴後二十日內向本院補提理由
書狀（均須按他造當事人之人數附繕本）上訴時應提出委任律師
或具有律師資格之人之委任狀；委任有律師資格者，另應附具律
師資格證書及釋明委任人與受任人有民事訴訟法第四百六十六條
之一第一項但書或第二項（詳附註）所定關係之釋明文書影本。
中　　華　　民　　國　　94　　年　　8 　　月　　16　　日
                                      書記官  殷丹妮
附註：
民事訴訟法第四百六十六條之一（第一項、第二項）：
對於第二審判決上訴，上訴人應委任律師為訴訟代理人。但上訴
人或其他法定代理人具有律師資格者，不在此限。
上訴人之配偶、三親等內之血親、二親等內之姻親，或上訴人為
法人、中央或地方機關時，其所屬專任人員具有律師資格並經法
院認為適當者，亦得為第三審訴訟代理人。
